【裁判字號】    98,交上易,1509
【裁判日期】    990106
【裁判案由】    業務過失重傷害
【裁判全文】
臺灣高等法院臺中分院刑事判決      98年度交上易字第1509號
上  訴  人  臺灣苗栗地方法院檢察署檢察官
上  訴  人
即  被  告  丙○○
選任辯護人  何邦超  律師
上列上訴人等因被告業務過失傷害案件，不服臺灣苗栗地方法院
97年度交易字第15號中華民國98年7月23日第一審判決（起訴案
號：臺灣苗栗地方法院檢察署97年度偵字第130號），提起上訴
，本院判決如下：
    主  文
上訴駁回。
    犯罪事實
一、丙○○以駕駛營業大客車載運旅客為業，為從事駕駛業務之
    人。民國96年11月1日下午5時許，丙○○駕駛車號FK-822號
    營業大客車沿苗栗縣苗栗市○○路由北往南行駛，行經中山
    路與建功街口時，應注意車前狀況及兩車併行之間隔，而依
    當時之天候、光線及路況等情形，並無不能注意之情事。斯
    時，適有乙○○（無照駕駛）騎乘車號ML7-379號機車，在
    其前方沿上述路段同向行駛於路面邊線外側路肩處，詎丙○
    ○竟疏未注意上情並保持安全間隔與距離，貿然往前行駛，
    並由乙○○所騎乘之機車左側往前超越之際，在前述路口內
    中山路南端行人穿越道線附近右側車道線方位外側路肩範圍
    ，上述營業大客車之車身右側前半部某處，接觸碰撞乙○○
    身體左側肩部及左膝蓋，致乙○○之機車往左倒刮滑路面，
    乙○○倒地後，上述營業大客車之右後輪碾壓乙○○之左腳
    ，致使乙○○因而受有左腳撕脫傷併皮膚缺損及部分壞死、
    左腳第五蹠骨骨折、第五腳趾壞死並行截趾手術、左膝挫傷
    等傷害。
二、案經乙○○訴由苗栗縣警察局苗栗分局報告臺灣苗栗地方法
    院檢察署檢察官偵查起訴。
    理  由
一、證據能力部分：
  (一)按被告以外之人於偵查中向檢察官所為陳述，除顯有不可信
    之情況者外，得為證據，刑事訴訟法第159條之1第2項定有
    明文。偵查中對被告以外之人所為之偵查筆錄，或被告以外
    之人向檢察官所提之書面陳述，性質上均屬傳聞證據。惟現
    階段刑事訴訟法規定檢察官代表國家偵查犯罪、實施公訴，
    依法其有訊問被告、證人及鑑定人之權，證人、鑑定人且須
    具結。而實務運作時，檢察官偵查中向被告以外之人所取得
    之陳述，原則上均能遵守法律規定，不致違法取供，其可信
    度極高，自得為證據。經查，本件證人即告訴人乙○○，於
    檢察官偵查中所為之證述（參97年度偵字第130號卷第55至5
    6頁），性質上雖屬審判外之陳述，惟其係於偵查中向檢察
    官所為之證述，且經具結，復無顯有不可信之情況，衡諸上
    開規定，自具有證據能力。
  (二)復按被告以外之人於審判外之陳述，雖不符刑事訴訟法第15
    9條之1、159條之2、159條之3、159條之4等規定，而經當事
    人於審判程序同意作為證據，法院審酌該言詞陳述或書面陳
    述作成時之情況，認為適當者，亦得為證據。當事人、代理
    人或辯護人於法院調查證據時，知有第159條第1項不得為證
    據之情形，而未於言詞辯論終結前聲明異議者，視為有前項
    之同意，刑事訴訟法第159條之5定有明文。本件被告及選任
    辯護人於本院審理時，下列引為證據之言詞及書面陳述，除
    告訴人乙○○之陳述以外證據的證據能力均未聲明異議，本
    院審酌該言詞陳述作成時之情況，並查無其他不法之情狀，
    復與本案待證事實具有關聯性，足認為得為本案之證據，依
    刑事訴訟法第159條之5之規定，有證據能力，合先說明。
二、訊據被告丙○○固坦承於96年11月1日下午5時許，駕駛車號
    FK-822號營業大客車沿苗栗縣苗栗市○○路由北往南行駛，
    途經中山路與建功街口肇事等事實，但否認有業務過失傷害
    犯行，辯稱：伊綠燈起步，行經中山路與建功街口，加速至
    時速18公里處，告訴人自右側超車，因前方路邊停車格停了
    一部自小客車，告訴人摔倒滑行，其左腳遭伊右後車輪擠壓
    ，導致受傷。肇事當時伊有注意前方與右方的車行狀況，車
    速亦在規定的範圍內，並在標線內行駛，且無超越告訴人所
    騎乘之機車，伊無有過失等語。
三、本院查：
  (一)被告丙○○於96年11月1日下午5時許，駕駛車號FK-822號營
    業大客車沿苗栗縣苗栗市○○路由北往南行駛，行經中山路
    與建功街口時，與騎乘車號ML7-379號機車之告訴人乙○○
    發生車禍，告訴人倒地後，營業大客車之右後輪碾壓乙○○
    之左腳，致使告訴人因而受有左腳撕脫傷併皮膚缺損及部分
    壞死、左腳第五蹠骨骨折、第五腳趾壞死並行截趾手術、左
    膝挫傷等傷害之事實，業據被告供述在卷，核與告訴人乙○
    ○指訴情節相符，並有道路交通事故現場圖、道路交通事故
    調查報告表(一)(二)）、現場照片、勘驗照片、童綜合醫院一般
    診斷書、童綜合醫院98年4月27日（98）醫字第0479號函及
    該函所附之乙○○病歷附卷可查。
  (二)就肇事經過，被告之供述已如前述；證人即告訴人乙○○分
    別於偵查及原審審理時，以證人身分證稱：96年11月1日下
    午5時左右，伊騎乘車號ML7-379號機車沿中山路由北往南行
    駛，時速約20公里。伊原本在右側白線外靠路邊行駛，於快
    經過建功街口時，正準備閃停放於前方停車格內之汽車，在
    尚未閃避前，即自後視鏡看見被告的營業大客車很快的從左
    後方開過來，乃向右彎欲先閃避被告的客運車，但仍閃避不
    及為被告的營業大客車擦撞；伊之左肩和左腳膝蓋為被告駕
    駛之營業大客車右側車身撞及，同時間，伊機車後有一個架
    子為被告車輪胎框勾住，之後伊緊急煞車倒地，左腳就被營
    業大客車的右後輪壓過去。營業大客車勾住架子的同時還有
    往前行駛，所以往前推擠的結果，造成架子斷掉。肇事當時
    伊將鍋子掛在機車坐墊下方未到腳踏板處一個勾勾上，因此
    腳無法完全合攏，膝蓋伸出機車的把手之外，而為營業大客
    車車身擦撞受傷等語。是肇事當時，究為何人超車，告訴人
    及被告各執一詞。
  (三)綜合前開道路交通事故現場圖、道路交通事故調查報告表(一)
    (二)現場照片、勘驗照片、童綜合醫院一般診斷書、童綜合醫
    院98年4月27日（98）醫字第0479號函及該函所附之乙○○
    病歷所示及告訴人乙○○上述證詞、被告丙○○之陳述（參
    同上偵卷第5至9頁、第30頁、第56頁），下列事實應可認定
    ：
  (1)被告丙○○所駕駛的上述營業大客車，於車禍發生後，停於
    北往南過了建功街口之中山路南端右側車道上，車頭朝南偏
    左方位。告訴人乙○○所騎乘的前述機車，於車禍發生後，
    左倒於行向中山路右側車道邊線外路肩方位，車頭朝西南方
    位。
  (2)告訴人乙○○之機車左側倒於中山路右側車道邊緣外路肩後
    ，並與地面產生之刮地痕，由機車行向右側車道邊線外側路
    肩，距離右側車道邊線延伸線0.25公尺處起，往右前斜向刮
    出至右側車道南端邊線起點處約3.0公尺，之後再往前滑行
    刮地至最後機車輪終止位置0.9公尺，刮地痕3.9（3.0＋0.9
    ＝3.9）公尺【參同上偵卷第22頁編號6、7照片，第27頁道
    路交通事故現場圖】。車禍事故發生後，前述機車車身於路
    肩與地面產生之刮地痕，先往右前斜之後，再往前滑行刮地
    至最後路肩上之刮痕終止處，前輪軸距離往南右側車道邊線
    1.4公尺，後輪軸距離往南右側車道邊線未測量，然由道路
    交通事故現場圖中之刮地痕位置研判，後輪軸距離往南右側
    車道邊線約介於0.7至0.8公尺之間【參同上偵卷第22頁編號
    7照片，第27頁道路交通事故現場圖】。前述機車於事故發
    生後，機車車身往右前方斜滑於路肩上，與地面產生刮地痕
    ，告訴人乙○○之血跡，位於上述營業大客車右後輪後方輪
    胎旁；機車車身左傾倒地【參同上偵卷第22頁編號7、8照片
    】。
  (3)上述營業大客車於事故發生後停於現場，右側車身未發現明
    顯車損痕跡。前述機車之車頭左側車殼飾板邊緣有擦痕【參
    同上偵卷第37 頁圖8之機車車損照片】、機車左側中央車殼
    部位有二道紅色刮漆痕【參同上偵卷第38頁圖10之機車車損
    照片】，機車後座車尾左側車殼部位有一道與機車車殼飾板
    同顏色刮痕、左側尾部後座乘客握把處有支架斷裂情形【參
    同上偵卷第39頁圖12之機車車損照片】。
  (四)依前項事證及下列理由，足認係被告駕駛營業大客車未注意
    車前狀況及兩車併行之間隔，自後撞及告訴人所騎駛之機車
    ：
  (1)依被告丙○○及告訴人乙○○之供述，參酌上述營業大客車
    於事故發生後終止於中山路上車頭朝南，前述機車左倒車頭
    朝西南等情，足見上述營業大客車及機車於車禍事故發生前
    ，均行駛於中山路由北往南同方向直行。
  (2)被告所駕駛之大客車係行駛於同向告訴人所騎乘之機車之左
    側，已見前述，依原審卷附中央警察大學97年12月22日校鑑
    科字第970006055號函所附鑑定書所示：兩車於行進中接觸
    碰撞，大客車右側車身接觸機車左側時，機車產生左倒之前
    ，機車車身之重心會先偏向左側，之後機車往前滑出時才會
    導致左倒，而機車要使其重心偏左時，則機車左手把或騎士
    身體左側部位，要有受到「由後往前」之推力，使得機車左
    手把呈順時針方向旋轉，機車之重心自然偏左，機車往前滑
    倒時，即呈現左倒之態樣；反之，機車之左手把若受到「由
    前往後」之推力，則會使得機車左手把呈逆時針方向旋轉，
    機車之重心自然偏右，機車往前滑倒時，即呈現右倒態樣。
    本件事故中告訴人之機車與大客車同向行駛時，導致機車往
    右前方向左倒刮滑路面之情形，此顯示，大客車車身右側係
    由後往前接觸碰撞機車左側車身或機車騎士身體左側部位，
    並使得機車左手把受到由後往前之推力，機車左手把隨即呈
    順時針方向旋轉，機車重心隨即偏左，機車車身即左傾往前
    倒地刮滑路面等情。參以：被告丙○○於警詢時陳稱：當時
    前面紅燈，我減速停車，後來轉綠燈，我接著前車起步，車
    速不到18公里，過了交叉路口，我聽到後面有傳來車輛倒地
    的聲音，我從右後視鏡看，看見有一個婦人和一部機車倒在
    我車子的右後輪旁等語（參同上偵卷第6、30、56頁），再
    於檢察官偵訊時供稱：「（問：你等紅燈時有無看見告訴人
    的車子？）機車都在我前方」「（問：路況？）下班時間，
    有些擁塞」等語（參同上偵卷第56頁）；證人即告訴人於偵
    訊時證稱：「96年11月1日下午5時左右，我當時騎ML7-379
    機車沿中山路行駛，由北往南，我原本走在右邊白線外靠路
    邊行駛，我已經快過建功街口，前方有停車格，我要閃開該
    車，往內側一點行駛，此時我從後照鏡，看到被告開的新竹
    客運時速很快的從我左後方開過來，我有要再向右彎回去要
    閃他，但是還是閃避不及，還被他擦撞倒」「我正準備要閃
    停車格，還沒閃前，就看後照鏡看到被告客運車很快的過來
    ，所以我先閃被告的車」等語，因此，本件碰撞過程應係被
    告所駕駛之大客車自後超車時與告訴人發生擦撞，應可認定
    。被告所辯，告訴人騎駛機車自後超車云云，與上開客觀證
    據及其於警偵訊時供述情節不符，難以採信。
  (3)告訴人於偵訊時證稱：「被告開車時，也很靠近路邊，而且
    他是側面擦撞我，他是分二階段撞倒我，第一階段是他的右
    側車身撞到我的左間和左腳膝蓋，同時間，我車後有一個架
    子被他的車輪胎框勾住，之後我緊急煞車就倒地，我的左腳
    就被他的右後車輪壓過去」「他勾住的同時我還有往前行駛
    ，他也同時從後面往前行駛過來，所以往前推擠的結果，造
    成我的架子斷裂」等語，參酌：卷附交通事故現場圖及相
    片所示，前述營業大客車係終止於過了中山路與建功路交岔
    路口之右側車道上，即於中山路南端行人穿越道線附近，車
    尾與南端車道標線起點距離0.3公尺位置，且該車右前車角
    與右側車道邊線之距離為0.5公尺，右後車角與右側車道邊
    線之距離為0.1公尺，車身呈現往左前偏斜之方向終止。而
    上述機車刮地痕起點，係距離南端車道標線起點3公尺位置
    ，亦即在行人穿越道線附近之右側車道邊線延伸線方位外側
    0.25公尺處，由左後往右前斜之方向終止停住。由此可見，
    前述機車當時應係行駛於右側車道邊線延伸線方位外側0.25
    公尺之內附近。參以前述營業大客車之車身呈現往左前偏斜
    之方向終止停住，可知在車禍事故發生前，該車之右側車身
    應已跨著右側車道邊線外側路肩範圍行駛，由後往前行經上
    述路口接近前述機車時，發現告訴人乙○○欲向左閃避偏行
    之狀況，兩車於中山路南端行人穿越道線延伸線外側路肩範
    圍接觸碰撞【參同上偵卷第22頁編號7照片】，機車往右前
    方向滑出倒地，營業大客車往左前行駛，車身最後終止位置
    方有向左偏向之情形。而告訴人乙○○騎乘機車原本走在右
    側車道邊線外靠路邊行駛，已經快過建功街口時，發現前述
    營業大客車從後方駛至，該車右側車身與告訴人乙○○之左
    肩和左膝蓋處接觸碰撞，才造成機車往右前滑出左倒，告訴
    人乙○○倒地後，左腳才被前述營業大客車後輪碾壓。上
    述機車的刮地痕係呈較筆直狀，往右前朝直線之小角度刮出
    ，顯示機車受到營業大客車往前接觸碰撞之力量較為輕微，
    此由卷附營業大客車之照片，可知該車右側車身右側無明顯
    的擦撞痕益可認定。機車的受損照片【參同上偵卷第40頁
    】所示，該機車坐墊下方安裝之架子左側成斷裂狀，可知告
    訴人所陳，被告駕駛之大客車很靠近路邊及車身應有兩次部
    位連續接觸之情形，應與事實相符。足見，上述營業大客車
    於碰撞前右側車身應係於右側車道跨著右側邊線路肩範圍，
    由右往左前欲進入右側車道內向左偏向行駛之行徑，且於變
    換右側車道過程中，車身應有與告訴人乙○○所騎之身體接
    觸碰撞，才導致機車車身往右前左側滑出刮滑路面之情形。
  (4)綜合上述，足見被告丙○○於上述時間駕駛前述營業大客車
    ，沿苗栗市○○路由北往南行駛，行經中山路與建功街口前
    路段，告訴人乙○○於斯時正騎乘上述機車，亦沿中山路由
    北往南，亦即與被告之車輛同向行駛，告訴人乙○○之機車
    在前，被告丙○○之營業大客車在後。當告訴人乙○○之機
    車於右側車道邊線外側附近直行時，因被告丙○○欲由告訴
    人乙○○之機車左側往前超越時，未與告訴人乙○○之機車
    保持足夠之安全距離與間隔，兩車於中山路與建功街口內中
    山路南端行人穿越道線附近車道邊線延伸線附近路肩範圍方
    位，營業大客車右側車身前半部車身某部位，接觸碰撞告訴
    人乙○○身體左側肩部和左腳膝蓋處。兩車發生擦撞後，致
    使機車左手把受到由後往前之推力，機車車身隨即呈現左傾
    並往右前路肩滑行，導致告訴人乙○○倒地後，左腳被上述
    營業大客車右後輪碾壓，受有左腳撕脫傷併皮膚缺損及部分
    壞死、左腳第五蹠骨骨折、第五腳趾壞死並行截趾手術、左
    膝挫傷等傷害。
  (五)按汽車超越時應顯示左方向燈並於前車左側保持半公尺以上
    之間隔超過，行至安全距離後，再顯示右方向燈駛入原行路
    線；駕駛人應注意車前狀況及兩車併行之間隔，並隨時採取
    必要之安全措施，道路交通安全規則第101條第1項第5款、
    第94條第3項第3款分別定有明文。被告丙○○既以駕駛營業
    大客車為業，駕駛車輛自應注意上述道路交通安全規定，且
    被告丙○○駕駛營業大客車行經上述路段，天候、路況、視
    線良好，並無不能注意之情形。其行經上述路段，業已發現
    告訴人騎乘機車於該路段右側車道邊線外側附近直行，竟未
    注意此狀況，貿然往前行駛，且欲自告訴人乙○○之機車左
    側超越，但又未保持安全間隔與距離，導致右側前半部車身
    某處與告訴人乙○○之左肩及膝蓋接觸碰撞，造成告訴人乙
    ○○人車倒地，左腳為營業大客車右後輪碾壓後受有前述傷
    勢，其有過失甚明。本件經送請中央警察大學鑑定結果，亦
    認被告駕駛上述營業大客車行駛於前述路段，疏未注意告訴
    人騎乘機車行駛於前方之狀況，欲由告訴人機車左側往前超
    越時，未與告訴人機車保持足夠之安全間距與距離，導致兩
    車於上址接觸碰撞，致使告訴人受有前述傷勢，為肇事主因
    ，此有上開鑑定書1份附於原審卷可佐。
  (六)臺灣省竹苗區車輛行車事故鑑定委員會依美國北佛羅里達州
    大學警察科技管理學院於事故重建分析所採用之反應時間為
    1.6秒換算反應距離，再加上被告營業大客車之煞車距離，
    認被告車輛當時車速應不快，與被告陳稱車速約18公里較為
    吻合，若此則告訴人之機車屬被告車輛右後方駛至之車輛。
    復認告訴人無駕駛執照駕駛重機車駛出路面邊線，且往左偏
    時未注意左側車輛為肇事原因，被告駕駛營業大客車遇告訴
    人機車由後左偏駛至而跌倒右後輪碾壓其左腳無肇事因素，
    此有臺灣省竹苗區車輛行車事故鑑定委員會97年5月26日竹
    苗鑑970228字第0975301626號函附之鑑定意見書1份附於審
    卷可參。然查：
  (1)本件係被告駕駛小客車自後駛至擦撞告訴人一節，其認定之
    依據已據前述。被告於肇事時車速僅18公里之事實，固有本
    院卷附行車紀錄紙及上開煞車距離可資認定，然被告大客車
    之車速若干，與告訴人機車是否確自大客車後方駛來並無必
    然關係，上開鑑定以此認定告訴人之機車係自後駛至，難為
    本院所採納。
  (2)臺灣省竹苗區車輛行車事故鑑定委員會上開鑑定意見書未就
    兩車於事故發生後之停止位置、方位，與前述道路標線之相
    對關係、距離，及就機車刮地痕走勢、車損情形、告訴人受
    傷狀況，予以交叉比對分析及勾稽，所為之上述認定容有疑
    義。而本院就本件車禍生後，就兩車停止後的相關位置、兩
    車停止後所呈現的狀況、與上述道路標線之距離、機車刮地
    痕之狀態走勢、車損狀況、證人乙○○之傷勢予以分析，復
    就證人乙○○的證詞、被告丙○○的陳述，交互比對、綜合
    判斷，認被告丙○○駕駛前述營業大客車行駛於上述路段，
    與告訴人乙○○所騎乘之機車同向，告訴人乙○○之機車在
    前，被告所駕駛之營業大客車在後，但疏未注意前情，為從
    告訴人乙○○機車左側超越向前行駛，且疏未保持安全間距
    與距離，前述營業大客車右前半部車身某處接觸碰撞告訴人
    乙○○之左肩及左膝蓋，導致告訴人乙○○人車倒地，受有
    前述傷害，且與中央警察大學鑑定意見相同等情，已如前述
    ，應認臺灣省竹苗區車輛行車事故鑑定委員就上開車禍肇事
    原因之鑑定意見容有未恰，不足為採，附此敘明。
  (七)至被告丙○○否認其所駕駛的營業大客車有碰撞到告訴人。
    但查，依據上述的說明，可知被告所駕駛的營業大客車右前
    半部車身某處接觸碰撞告訴人乙○○之左肩及左膝蓋等部位
    時，係屬輕微的碰撞狀態，實有可能未於前述營業大客車右
    側車身留下擦拭痕。因此，偵卷所附營業大客車照片並未發
    現本件車禍的擦拭痕，實在情理之中，自不能據此而認上述
    營業大客車右前半部車身某處未與告訴人之左肩及左膝接觸
    碰撞。
  (八)綜上，被告之上述辯解，應為卸責之詞，不足為採，本件事
    證明確，被告業務過失傷害犯行，洵堪認定。
四、核被告所為，係犯刑法第284條第2項前段之業務過失傷害罪
    （檢察官於原審審理時業將起訴法條由刑法第284條第2項後
    段之業務過失重傷害罪，更正為同法第284條第2項前段之業
    務過失傷害在案，本院即依據更正後之法條審理，自無庸變
    更起訴法條）。原審因而適用刑事訴訟法第299條第1項前段
    ，刑法第284條第2項前段、第41條第1項前段，刑法施行法
    第1條之1第1項、第2項前段等規定，並審酌被告無前科，素
    行尚佳，其於上開時地駕車貿然前行，未與行駛於前方的告
    訴人乙○○保持足夠的安全間隔及距離，即自告訴人乙○○
    之左側超車，造成告訴人受如事實欄所載之傷害，實有不當
    。復衡酌被告否認犯行，且未與告訴人達成和解，賠償告訴
    人損失等一切情狀，量處有期徒刑4月諭知易科罰金之折算
    標準，其認事用法核無違誤，量刑亦屬允當，被告上訴意旨
    否認有過失責任固無足取，檢察官上訴認量刑過輕，亦屬無
    據，其等之上訴均為無理由，應予駁回。
五、據上論斷，應依刑事訴訟法第三百六十八條，判決如主文。
本案經檢察官甲○○到庭執行職務。
中    華    民    國    99    年    1     月     6    日
            刑事第四庭    審判長法  官  洪   耀   宗
                                法  官  蔡  王金  全
                                法  官  劉   登   俊
以上正本證明與原本無異。
不得上訴。
                                書記官  張   惠   彥
中    華    民    國    99    年    1     月    6     日


司法院資訊處製作；財團法人民間司法改革基金會備份。
